臺灣高等法院刑事判決　　　　　　　　94年度上易字第1484號
上　訴　人
即　被　告　丁○○
選任辯護人　柯士斌律師
選任辯護人　周彥憑律師
上列上訴人因詐欺案件，不服臺灣宜蘭地方法院94年度易字第13
0號，中華民國94年7月13日第一審判決（起訴案號：臺灣宜蘭地
方法院檢察署93年度偵字第2167號、93年度偵緝字第140號），
提起上訴，本院判決如下：
    主  文
原判決撤銷。
丁○○意圖為自己不法之所有，以詐術使人將本人之物交付，處
有期徒刑柒月。
    事  實
一、丁○○意圖為自己不法之所有，明知自己並無支付能力，仍
    假向乙○○借錢之名義，實則要詐騙金錢，於民國92年5 月
    中旬，向乙○○詐稱：「剛出獄不久需錢週轉，你去玉山銀
    行貸款新台幣（下同）90萬元，順便清償之前向華僑銀行的
    貸款50萬元，所有本息由我負擔」，乙○○不疑有他並因此
    陷於錯誤，將其所有宜蘭縣羅東鎮○○段1051之18地號土地
    （下稱系爭土地）及宜蘭縣羅東鎮忠孝新村23號房屋（下稱
    系爭房屋）之貸款資料交給丁○○。後來，丁○○改口稱無
    法向玉山銀行貸款，利用上開房地之貸款資料，向李禎裕設
    定第2順位抵押權借得90萬元（利息為月息2分即年息24﹪）
    ，丁○○詐得上開90萬元現金後，未還50萬元貸款，即逃匿
    無蹤，致被害人乙○○因恐被執行拍賣抵押物而自行還款，
    始知受騙。
二、案經乙○○訴由宜蘭縣警察局羅東分局報請台灣宜蘭地方法
    院檢察署檢察官偵查起訴。
    理  由
一、訊據被告丁○○矢口否認有何詐欺犯行，辯稱：用乙○○之
    房地去抵押借款90萬元，是因為要標工程，才會向乙○○借
    錢，我到台東作工程，乙○○也去找我，我並沒有逃匿，雖
    有本息未還，我現在每個月都有匯 8千元給乙○○當作利息
    ，約定4 年內還完本金，我的匯款單都留著，並沒有蓄意詐
    欺云云。經查：
（一）上揭犯罪事實，迭據告訴人乙○○於警訊、偵查、原審及
      本院審理時指證情節相符。此外，並有借據及土地登記謄
      本內所載之抵押權設定資料在卷可參。
（二）被告於告訴人告訴後因傳喚無著逃匿被通緝，於通緝到案
      後偵查中稱：乙○○不知我住在宜蘭市○○路..... 曾對
      告訴人說要還本息，希望告訴人將土地供擔保... 前二個
      月匯款給告訴人一、二次而已，共還一萬元等語。（見93
      年偵緝字第140號卷第11頁、第29頁。）且本案尚有2百多
      萬本息未還亦為被告所不否認（見其所提調解筆錄）。又
      前所借50萬元未還，告訴人豈有會再無條件借款，是其所
      稱借款是要還前借之50萬元合於情理亦可採信，至於本利
      既由被告願意負擔，其利息之高低自非告訴人所應考慮。
      綜上所述足證告訴人指訴稱被告詐欺及得手後逃匿無蹤之
      詞足以採信。
（三）被告以告訴人之系爭房地向李禎裕抵押借款90萬時，謊稱
      借款目的欲償還其前以告訴人系爭房地向華僑銀行抵押借
      款之50萬元，藉此為詐術，以誘引告訴人將系爭房地及證
      件交與被告向李禎裕設定第二順位抵押，以達遂行其詐騙
      之目的，然被告於取得系爭借款時，並未依約定償還第1
      胎設定抵押權之借款，此有卷附之土地登記謄本內第1順
      位抵押權並未塗銷可稽，是被告之借款屬訛詐方式應足認
      定。綜上，本件事證明確，被告犯行堪予認定。
二、核被告所為，係犯刑法第339條第1項詐欺取財罪。公訴意旨
    雖認為本件構成累犯，然經核閱臺灣高等法院全國前案紀錄
    表得見，被告前次所犯偽造有價證券罪於93年2 月28日方才
    縮刑期滿執行完畢，是本次犯行非於有期徒刑執行完畢後5
    年內所犯，與累犯之要件不合，公訴意旨容有誤會，附此敘
    明。
三、原審據以論罪科刑，固非無見，惟查被告前以告訴人所有系
    爭房地向華僑銀行設定第1 順位抵押權借款50萬元，於本案
    發生後，復以系爭土地向丙○○設定第3 順位抵押權借款60
    萬元，並非基於詐欺故意，不成立犯罪（詳後述），原審以
    被告係基於同一概括犯意，向告訴人詐欺取財，尚有未洽。
    被告上訴意旨否認全部犯罪，雖無理由，然原判決既有前述
    之可議，仍屬無可維持，應由本院予以撤銷改判。
四、爰審酌被告犯罪之動機在謀取不法財物，向告訴人施用詐術
    ，其詐騙所得之金額，使被害人之房地險遭查封拍賣，所造
    成之損害，及犯罪後仍飾詞卸責，迄未全部賠償告訴人之態
    度等一切情狀，量處如主文第2項所示之刑。
五、
（一）公訴意旨略以：被告丁○○於89年底明知自己並無支付能
      力，且即將服刑，（89年12月14日因違反偽造有價證券罪
      ，判處有期徒刑3年2月確定），卻以其不動產將要被拍賣
      ，請救急為由，向乙○○調借現金50萬元，因乙○○無現
      金，丁○○即要求乙○○提供房地向銀行貸款供其使用，
      並向乙○○詐稱：「本息均由丁○○負責繳交」。乙○○
      因此陷於錯誤，以其所有上揭房地向華僑銀行貸得50萬元
      後交付丁○○，丁○○於詐得上開50萬元後，即逃匿無蹤
      ，並於90年2月15 日入監服刑，完全不理會上開銀行貸款
      之清償，乙○○只好自行繳納。另於本案乙○○出借房地
      供被告丁○○向李禎裕設定第2 順位抵押權借款90萬元後
      ，又向乙○○謊稱要至甲○○代書事務所取回前揭土地所
      有權狀為由，誘使乙○○與之一同前往，乙○○不疑有詐
      ，於相關之設定抵押權狀文件上簽名，丁○○便如願遂行
      持乙○○系爭土地所有權狀向丙○○設定第3 順位抵押權
      借得60萬元之訛詐目的。丁○○詐得上開款項後，即逃匿
      無蹤，至被害人乙○○因恐被執行拍賣抵押物而自行還款
      ，應認被告涉犯刑法第339條第1項、第56條之連續詐欺罪
      嫌云云。
（二）公訴人認被告涉有前項詐欺取財罪嫌，無非以告訴人乙○○之指述、被告承認確有借得上開款項、抵押權設定資料
      、證人丙○○之證述，為其主要之論據。惟訊之被告丁○○堅決否認有此部分之詐欺取財犯行，辯稱：伊向告訴人
      借錢時，並不知道馬上要入監服刑，並沒有逃逸，且有要
      還錢之意思，第三胎（丙○○）交錢時，乙○○當時在場
      ，伊知道是要抵押貸款等語。
（三）按犯罪事實應依證據認定之，無證據不得推定其犯罪事實
　　　，刑事訴訟法第154條第2項定有明文。又事實之認定，應
      憑證據，如未能發現相當證據，或證據不足以證明，自不
      能以推測或擬制之方法，以為裁判基礎。且認定犯罪事實
      所憑之證據，雖不以直接證據為限，間接證據亦包括在內
      ；然而無論直接證據或間接證據，其為訴訟上之證明，須
      於通常一般之人均不致有所懷疑，而得確信其為真實之程
      度者，始得據為有罪之認定，倘其證明尚未達到此一程度
      ，而有合理之懷疑存在時，事實審法院復已就其心證上理
      由予以闡述，敘明其如何無從為有罪之確信，因而為無罪
      之判決，尚不得任意指為違法，最高法院40年台上字第86
      號、76年台上字第4986號亦分別著有判例。經查：被告所
      犯偽造有價證券罪行，係於89年12月14日遭最高法院上訴
      駁回確定，於90年2 月15日發監執行，查被告係於89年12
      月1 日以告訴人之系爭房地向華僑銀行辦理抵押貸款50萬
      元，斯時被告尚無從得知該案件之判決結果，自難謂其明
      知即將入監服刑，無法按期繳納貸款利息，而仍向告訴人
      借得系爭房地設定抵押借款。且查，被告於借得該筆50萬
      元款項後，確實自行繳付前4 期貸款利息，於其入監服刑
      後，尚交代其女友代為繳交利息，於其女友無力繼續代為
      繳納利息後，乃請其女友告知告訴人其服刑之事，嗣被告
      於告訴人面會時，被告請告訴人先行繳交本息，待其假釋
      出監後再詳談，此為告訴人證述在卷無訛，按被告於取得
      告訴人同意，以告訴人之系爭房地向華僑銀行辦理抵押貸
      款50萬元時，若具有詐欺意圖，其何須自行繳納多期利息
      ，且於入監執行時，尚且交代女友代為繳交利息。足認被
      告於第1 次商得告訴人同意，以告訴人所有系爭房地向華
      僑銀行設定抵押借款50萬元，並無詐欺意圖，其嗣後未能
      依約按期繳納本息，致對告訴人造成損害，僅屬民事之債
      務不履行事件。次查，被告第3 次設定抵押權時，告訴人
      係與被告一同前往代書事務所，且告訴人自行於設定抵押
      權文件上簽名，於簽名前，代書甲○○有向告訴人告知契
      約內容，此經證人甲○○結證在卷，按告訴人係蘇澳海事
      水產學校畢業，此經告訴人妻曾麗卿於原審供述無誤，按
      告訴人既非目不識丁之人，且有高中學歷，復有承辦代書
      在場口述契約內容，自難認其於簽立設定抵押貸款文件時
      ，無法了解該文件之內容，是告訴人指稱第3 次辦理抵押
      貸款係受被告詐欺，伊當時並不知曉簽名係要辦理抵押貸
      款云云，顯不足採信。此外，遍閱全卷，被告詐欺之款項
      除前述論罪科刑之90萬元外，並無詐騙其餘110 萬元之相
      關資料以為佐證。揆諸首揭判例意旨，自難僅以告訴人之
      指述，遽認被告另有詐騙其餘110萬元借款之犯行。
（四）此外，復查無其他確切之積極證據足以證明被告有公訴人
      所指之此部分詐欺取財犯行，此部分被告之犯罪尚屬不能
      證明。惟因公訴人認被告此部分之行為，與前論罪科刑部
      分之犯行，有連續犯之裁判上一罪關係，故毋庸另為無罪
      之諭知。
六、被告丁○○經本院合法傳喚，無正當理由未於最後言詞辯論
    期日到庭，爰不待其陳述逕行判決。
據上論斷，應依刑事訴訟法第371條、第369條第1項前段、第364
條、第299條第1項前段，刑法第339條第1項，罰金罰鍰提高標準
條例第1條前段，判決如主文。
本案經檢察官張秋雲到庭執行職務。
中　　華　　民　　國　　94　　年　　12　　月　　22　　日
　　　　　　　　　刑事第十四庭審判長法　官 張連財
　　　　　　　　　　　　　　　　　  法　官 林明俊
　　　　　　　　　　　　　　　　　  法　官 楊照男
以上正本證明與原本無異。
不得上訴。
                                    書記官 陳秋雄
中　　華　　民　　國　　94　　年　　12　　月　　22　　日
附錄：本案論罪科刑法條全文
中華民國刑法第339條
意圖為自己或第三人不法之所有，以詐術使人將本人或第三人之
物交付者，處5年以下有期徒刑、拘役或科或併科1千元以下罰金
。
以前項方法得財產上不法之利益或使第三人得之者，亦同。
前二項之未遂犯罰之。
